臺灣臺南地方法院民事判決
109年度訴字第1125號
原      告  李珮宜  
訴訟代理人  林永祥律師
被      告  劉佳伶  



訴訟代理人  彭大勇律師
            林士龍律師
            郭栢浚律師
上列當事人間請求返還所有權移轉登記事件，經本院於民國109
年12月9日言詞辯論終結，判決如下：   
    主    文
原告之訴駁回。
訴訟費用由原告負擔。
    事實及理由
一、原告主張：原告前向蔡仲飛購買坐落臺南市○○區○○○段00000
    0地號土地，及其上同段334建號建物（下合稱系爭不動產）
    ，因原告信用不佳，無法辦理貸款，乃以借名登記方式登記
    在潘嘉翔名下，價金則由原告以現金存入蔡仲飛郵局帳戶。
    民國107年間，原告對潘嘉翔提出返還登記訴訟，經臺灣桃
    園地方法院（下稱桃園地院）107年度壢簡字第1410號判決
    潘嘉翔應將系爭不動產返還登記予原告（下稱系爭判決）。
    未料，系爭不動產遭本院民事執行處以108年度司執字第550
    93號給付票款強制執行事件（下稱系爭強制執行事件）查封
    ，拍賣公告上記載略以：系爭不動產有原告依上開判決請求
    返還登記，惟因查封效力禁止移轉，如拍定後，仍有權利爭
    執，拍定人應自行承擔風險等語。被告明知上情仍予應買及
    拍定，自非屬善意之人，不受善意取得之保護，該拍賣程序
    屬於無權處分。為此，依民法第767條第1項前段規定，提起
    本訴。並聲明：被告應將系爭不動產返還登記予原告。
二、被告則以：
  ㈠原告所主張之系爭判決為一造辯論判決，有諸多疑義，而被
    告信賴法院拍賣之公信力及土地登記制度，經由法院拍賣取
    得系爭不動產，為善意之人，不受系爭判決既判力主觀效力
    所及，另依司法院釋字第2776號解釋、最高法院68年度台上
    字第3190號判決意旨，原告未依法提出第三人異議之訴，原
    告僅能對潘嘉翔請求相關損害賠償，或對債權人請求返還價
    金，而不得對拍定人即被告主張權利。另借名人終止借名登
    記，及對出名人請求返還移轉登記之確定判決為給付判決之
    性質，在未移轉登記前不論是否為確定判決，均不得於出名
    人為執行債務人之民事執行程序中主張所有權而排除執行程
    序，亦不能以所有權人身分提出第三人異議之訴。縱出名人
    於強制執行程序中提出排除執行或第三人異議之訴，實務上
    均遭法院駁回，依舉重明輕之法理，出名人不得再於拍定後
    以另案給付性質之判決，對拍定人主張所有權。況本件原告
    並未對執行程序主張排除，更未提起第三人異議之訴，原告
    自不得執系爭判決對被告主張權利。
　㈡本件拍賣係被告委由友人許榮進幫忙處理，被告與許榮進均
    無法拍投標經驗及知識，許榮進則請蘇淑美地政士代寫投標
    單，由許榮進為投標行為。蘇淑美地政士僅代寫投標單，未
    再幫忙查看拍賣公告，更不可能閱覽執行卷宗，故被告並不
    知悉系爭判決之存在，僅以貼在系爭不動產之查封公告為準
    。況依被告之智識程度，縱知悉有新的記載事項，被告亦不
    知何意，且一般人亦認經由法院之拍賣應可信賴權利之確保
    ，焉知仍適用買賣之規定，被告主、客觀上均為不知情善意
    第三人，鈞院之拍賣亦屬有權處分，本件並無民法第118條
    無權處分規定之適用。而像本件以另案判決事後再加註於拍
    賣事項之情形實屬罕見，連執行卷宗都顯示需搜尋其他實務
    見解方能解決相關疑義，自難認無拍賣經驗之被告得正確無
    誤地判斷加註使用事由之法律效果，自不得認定被告為惡意
    第三人。倘原告仍主張被告為惡意第三人，應由原告負舉證
    責任。
　㈢原告亦未敘明借名登記之原因，且系爭不動產於拍賣時，其
    外觀有如廢墟，顯無人管理，原告根本無使用管理等作為，
    亦難認符合借名登記之要件。原告雖主張其將價金以現金方
    式存入蔡仲飛帳戶，但帳戶內並無相關註記，無法證明是原
    告所存入。潘嘉翔在刑事偵查中亦供稱是陳秀卿主導，可見
    潘嘉翔與原告間並無借名登記之真意，檢察官復傳訊原告到
    庭說明相關疑點，惟其並未出庭，更啟人疑竇。
　㈣並聲明：原告之訴駁回。
三、本件兩造不爭執事項為：
　㈠系爭不動產於106年8月30日由蔡仲飛以買賣為原因移轉登記
    予潘嘉翔。
  ㈡潘嘉翔於107年4月間經人介紹向盧世豐借貸70萬元，潘嘉翔
    則提出如被證三、四、五之所有權狀及印鑑證明，並以系爭
    不動產設定抵押權。嗣因盧世豐找不到潘嘉翔，對之提出詐
    欺告訴，案由臺灣臺南地方檢察署（下稱臺南地檢署）以10
    8年度他字第5682號受理偵查。潘嘉翔因未到案而遭通緝，
    嗣經緝獲，另改以109年度偵緝字第672號偵辦。
  ㈢潘嘉翔因另向裕融企業股份有限公司（下稱裕融公司）貸款6
    3萬餘元，致裕融公司對登記潘嘉翔名義之系爭不動產提出
    強制執行，案經本院以系爭強制執行事件受理在案，並經盧
    世豐提出參與分配。
  ㈣系爭不動產於系爭強制執行事件中之現況，如楊宗儒建築師
    事務所107年10月22日列印之「勘估標的物現況照片」（被
    證一），拍賣公告使用情形欄亦記載系爭不動產無人居住使
    用，欠缺門、窗、水、電設備、牆壁有壁癌。
  ㈤原告於107年9月5日對潘嘉翔以借名登記之法律關係提起返還
    系爭不動產所有權移轉登記訴訟，案由桃園地院以107年度
    壢簡字第1410號受理，潘嘉翔經合法傳喚未到庭，經原告聲
    請准由其依一造辯論判決原告勝訴確定。
  ㈥原告於108年10月間持系爭判決向台南市麻豆地政事務所聲請
    移轉登記，惟並未於系爭強制執行程序中提出異議之訴，本
    院民事執行處則以本件仍在強制執行程序中而繼續強制執行
    。
  ㈦被告委由許榮進代標系爭不動產，許榮進則請設於台南市○○
    區○○路000巷00號之蘇淑美地政士代寫投標單，由許榮進為
    投標行為，嗣由被告以1,211,200元拍定，並於109年2月24
    日完成移轉登記。
  ㈧被告已將系爭不動產整修如被證七之狀態。
四、得心證之理由：
  ㈠系爭判決之效力，不能拘束本件被告，且原告未舉證證明其
    向蔡仲飛買受系爭不動產，以及借名登記在潘嘉翔名下之事
    實，難認原告與潘嘉翔間成立借名登記關係：
　  ⒈按不動產物權，依法律行為而取得、設定、喪失及變更者
      ，非經登記，不生效力，民法第758條第1項定有明文。又
      我國民法就不動產物權採登記要件主義，除法律另有規定
      外，不動產物權之有無，全依土地或建物登記簿登載之狀
      態為準（最高法院102年度台上字第2071號判決參  照）
      。再按因繼承、強制執行、徵收、法院之判決或其他非因
      法律行為，於登記前已取得不動產物權者，應經登記，始
      得處分其物權，民法第759條固定有明文，惟該條  所謂
      因法院之判決，於登記前已取得不動產物權者，係指以該
      判決之宣告足生物權法上取得某不動產效果之力，恆有拘
      束第三人之必要，而對於當事人以外之一切第三人亦有效
      力者而言，惟形成判決（例如分割共有物之判決）始足當
      之，不包含其他判決在內（最高法院43年台上字第1016號
      、65年台上字第1797號判決意旨參照）。系爭判決固判命
      潘嘉翔應將系爭不動產所有權移轉登記予原告，惟該判決
      為一給付判決，判決後並不當然直接生物權效果，因此，
      原告與潘嘉翔間之系爭判決效力不能拘束判決兩造以外之
      第三人即被告，是原告以系爭判決判命潘嘉翔應將系爭不
      動產返還登記予原告，即主張其與潘嘉翔間借名登記契約
      存在云云，自屬無據。
    ⒉次按當事人主張有利於己之事實者，就其事實有舉證之責
      任，民事訴訟法第277條前段定有明文。是民事訴訟如係
      由原告主張權利者，應先由原告負舉證之責，若原告先不
      能舉證，以證實自己主張之事實為真實，則被告就其抗辯
      事實即令不能舉證，或其所舉證據尚有疵累，亦應駁回原
      告之請求。再按不動產物權經登記者，推定登記權利人適
      法有此權利，民法第759條之1第1項亦有規定。又借名登
      記契約乃當事人約定，借名者經出名者同意，而就屬於一
      方現在或將來之財產，以他方之名義，登記為所有人或其
      他權利人之契約。因此，出名人與借名者間應有借名登記
      之意思表示合致，始能成立借名登記契約。此外，不動產
      登記當事人名義之原因原屬多端，主張借名登記者，應就
      該借名登記之事實負舉證責任（最高法院108年度台上字
      第2359號判決意旨參照）。原告主張系爭不動產係其借名
      登記於潘嘉翔名下，既為被告所否認，依上開說明，自應
      由原告就其主張有利於己之事實，先負舉證責任，若原告
      不能舉證，或所舉證據尚不能證實其主張之事實為真實，
      縱令被告就其抗辯之事實不能舉證，或所舉證據尚有疵累
      ，仍應認為原告之主張為不可採。
  　⒊原告主張其與潘嘉翔間就系爭不動產成立借名登記之經過
      ，乃原告向蔡仲飛買受系爭不動產，買賣價金為119萬元
      ，因原告信用不佳無法貸款，須借名登記於潘嘉翔名下，
      但關於系爭不動產之價金均由原告以現金方式存入蔡仲飛
      之帳戶等語。原告固提出不動產買賣契約書2份、蔡仲飛
      郵局存摺資料等件為證（本院卷第245-295頁），惟查，
      蔡仲飛郵局帳戶於106年7月6日、106年9月21日、106年12
      月9日、106年12月13日雖分別有3萬元、19萬元、20萬元
      、20萬元存入，但其上並未註記原告姓名，尚無法得知是
      否為原告所存入；縱為原告所存入，復無法證明存入之目
      的係為給付系爭不動產買賣價金；此外，上開金額合計僅
      62萬元，與系爭不動產之買賣總價金119萬元相差甚遠，
      亦難認原告業已給付買賣價金予蔡仲飛。因此，系爭判決
      之效力，既不能拘束本件被告，原告復未能舉證證明其向
      蔡仲飛買受系爭不動產，以及借名登記在潘嘉翔名下之事
      實，則原告主張其與潘嘉翔間成立借名登記關係云云，尚
      非可採。
　㈡系爭強制執行事件所為之拍賣程序屬有權處分：
　　⒈又，為執行標的之不動產係登記於執行債務人名下所有，
      縱令該第三人（原告）與執行債務人間有借名登記或信託
      登記之情形，亦僅得依借名登記或信託登記關係，享有請
      求執行債務人返還該不動產所有權之債權而已，系爭為執
      行標的之不動產所有權人既為執行債務人，原告即無足以
      排除強制執行之權利（最高法院97年度台上字第637號判
      決意旨參照）。
　　⒉查系爭判決固判命潘嘉翔應將系爭不動產所有權移轉登記
      予原告，惟系爭判決效力不能拘束判決兩造以外之第三人
      即被告，業如前述，且原告於系爭強制執行事件程序中，
      未曾提起第三人異議之訴，況依上開見解，原告僅主張其
      為系爭不動產之借名登記人，縱使借名登記關係存在，亦
      無排除強制執行之權利，堪可認定。因此，系爭不動產於
      系爭強制執行事件拍賣程序時，既登記為潘嘉翔所有，系
      爭強制執行事件依公示原則拍賣登記為潘嘉翔所有之系爭
      不動產，自屬合法；而原告於系爭判決確定後，既未能持
      該確定判決向地政機關辦理所有權移轉登記完畢，則其尚
      未取得系爭不動產之所有權，自無權對拍定人即被告主張
      權利。
五、綜上所述，原告依民法第767條第1項前段規定，請求被告應
    將系爭不動產返還登記予原告，為無理由，應予駁回。
六、本件為判決基礎之事證已臻明確，兩造其餘攻擊防禦方法及
    所提證據，經斟酌後，核與本件之結論不生影響，爰不一一
    論列，附此敘明。
七、訴訟費用負擔之依據：民事訴訟法第78條。 
中　　華　　民　　國　 109　　年　　12　　月　　30　　日
                    民事第五庭  法  官　張家瑛
以上正本係照原本作成。
如不服本判決，應於判決送達後20日內向本院提出上訴狀。如委
任律師提起上訴者，應一併繳納上訴審裁判費。
中　　華　　民　　國　　109 　年　　12　　月　　30　　日
                                書記官  陳雅婷